---
title: "Miljö"
lang: sv 
bibliography: references.bib
link-citations: true
reference-section-title: "Källor"
format: 
  html:
    self-contained: true
    language: sv 
    toc: true  # Innehållsförteckning
    toc_float: 
      collapsed: false  # Visa ToC utvidgad från start
      smooth_scroll: true  # Mjuk scroll
    toc-title: "Innehåll"  # Rubrik för ToC
execute:
  echo: false
  warning: false
  message: false
  error: false
editor: visual
---

```{r setup, include = FALSE, message=FALSE, warnings=FALSE}
# använd paket(plus några extra som har testas)
source("Script/install_load_packages.R")
install_and_load()
# Ställer in rätt typsnitt
try(font_add_google("Source Sans Pro", "sourcesanspro"), silent = TRUE)
font_add("Arial", "path/to/arial.ttf") # Specify the path if Arial is not system-default
showtext_auto()

source("Script/create_save_plots.R")
source("Script/create_tables.R")
```

# Inledning

inledning/sammanfattning

```{r}
#| fig-cap: "Miljö 2 Liljeröd"
#| label: fig-Miljö_2_Liljeröd_RGB
#| out.width: "50%"

image_read("Mediabank/Miljö 2_Liljeröd_RGB.png") %>% 
  image_ggplot(interpolate = TRUE)
```

# Länsstyrelsens uppföljning av kvalitetsmiljömål

All information, data och sammanfattningar i detta avsnitt är hämtade direkt från Länsstyrelsens regionala årliga uppföljning för Uppsala län 2024 @rus2024uppsala. Tabellen nedan återger länsstyrelsens bedömningar och trender för samtliga miljökvalitetsmål i länet, precis som de presenteras i den ursprungliga rapporten.

```{r}
#| tbl-cap: ''
#| label: tbl-rus_lansstyrelse
rus_lansstyrelse()
```

Endast miljömålet om "Bara naturlig försurning" anses kunna uppnås till 2030 och endast målet om "Frisk luft" har en positiv trend samtidigt som 4 mål har bedömts ha en negativ trend.

# Kommunindex

## Miljökvalitetsindex

Kommunindexet för temat Miljökvalitet baseras på följande indikatorer:

-   Grönområde inom 200 meter från bostad, andel av tätortsbefolkning (%)

-   Sjöar med god ekologisk status, andel (%)

-   Vattendrag med god ekologisk status, andel (%)

-   Grundvattenförekomster med god kemisk och kvantitativ status, andel (%)

Indexet normaliseras så att alla kommuners värden placeras på en skala från 0 till 100, där 0 är sämst och 100 är bäst.

Data är hämtat från @kolada som hänvisar vidare till @viss och Länsstyrelserna.

```{r}
#| fig-cap: ''
#| label: fig-miljokval


knitr::include_graphics("Figurer/miljoindex.svg")
```

```{=html}
<p style="text-align:left;">
  <a href="Figurer/miljoindex.svg" download="miljoindex.svg" 
     style="background-color:#007ACC; color:white; padding:8px 16px; border-radius:6px; text-decoration:none;">
      Ladda ner bilden
  </a>
</p>
```

Endast tre kommuner i länet ligger mellan 25 och 75 percentilen för miljöindexet över alla Sveriges kommuner, och då är det precis att Tierp och Uppsala ligger över gränsen. Heby har högst indexvärde i länet och Östhammar har lägst, tätt följt av Knivsta.

## Hållbarhetsindex

Data är hämtat från @kolada som hänvisar till @tillvaxtverket beräkningar

Kommunindex för miljömässig hållbarhet bygger på flera indikatorer som speglar kommunernas miljöarbete och resursanvändning. Det omfattar utsläpp av växthusgaser, kväveoxider och partiklar (PM2.5), energianvändning av icke-förnybara bränslen, andel förnybar fjärrvärmeproduktion, skyddad natur på land och i inlandsvatten, vattentäkter med skyddsområde samt hur mycket av det kommunala avfallet som samlas in och materialåtervinns. Alla nyckeltal normaliseras till en skala från 0 till 100, där 0 är sämst och 100 bäst.

```{r}
#| fig-cap: ''
#| label: fig-hallbar


knitr::include_graphics("Figurer/hallbarhetsindex.svg")
```

```{=html}
<p style="text-align:left;">
  <a href="Figurer/hallbarhetsindex.svg" download="hallbarhetsindex.svg" 
     style="background-color:#007ACC; color:white; padding:8px 16px; border-radius:6px; text-decoration:none;">
      Ladda ner bilden
  </a>
</p>
```

Enligt hållbarhetsindexet i @fig-hallbar ligger sex av länets åtta kommuner mellan den 25:e och 75:e percentilen bland landets kommuner. Uppsala, Tierp och Heby uppvisar de högsta indexvärdena, medan Östhammar, Älvkarleby och Håbo har de lägsta.

Uppsala utmärker sig särskilt genom att tillhöra den bästa kvartilen, medan Östhammar återfinns i den sämsta kvartilen.

# Riskområden

Data är hämtat från @naturvardsverket2024.

Cirka en tredjedel av Sveriges riskklassade förorenade områden utgör hög risk för människor och miljö (riskklass 1 och 2), medan de resterande två tredjedelarna bedöms ha måttlig eller liten risk (riskklass 3 och 4). Länsstyrelserna bedömning bygger på föroreningens farlighet, spridningsförmåga och områdets känslighet, och inventeringen avslutades 2015 med fortsatt fokus på de mest prioriterade områdena, inklusive PFAS- och sedimentområden sedan 2023.

-   Riskklass 1: Mycket stor risk, ca 1 100 objekt

-   Riskklass 2: Stor risk, ca 8 500 objekt

-   Riskklass 3: Måttlig risk, ca 11 500 objekt

-   Riskklass 4: Liten risk, ca 6 000 objekt

```{r}
#| tbl-cap: ''
#| label: tbl-riskomrade

riskomraden()
```

I Uppsala län så finns det 71 områden i riskklass 1 och 319 i riskklass 2, jämförs länet mot resterande län så är det endast Skåne, Stockholm, Västernorrland och Västragötaland som har fler områden i riskklass 1. Endast Gotland har färrre områden i riskklass 4.
