---
title: "Natur"
lang: sv 
bibliography: references.bib
link-citations: true
reference-section-title: "Källor"
format: 
  html:
    self-contained: true
    language: sv 
    toc: true  # Innehållsförteckning
    toc_float: 
      collapsed: false  # Visa ToC utvidgad från start
      smooth_scroll: true  # Mjuk scroll
    toc-title: "Innehåll"  # Rubrik för ToC
    page-layout: full
execute:
  echo: false
  warning: false
  message: false
  error: false
editor: visual
---

```{r setup, include = FALSE, message=FALSE, warnings=FALSE}
# använd paket(plus några extra som har testas)
source("Script/install_load_packages.R")
install_and_load()
# Ställer in rätt typsnitt
try(font_add_google("Source Sans Pro", "sourcesanspro"), silent = TRUE)
font_add("Arial", "path/to/arial.ttf") # Specify the path if Arial is not system-default
showtext_auto()

source("Script/create_save_plots.R")
source("Script/create_tables.R")
```

# Inledning

Denna rapport ger en samlad bild av länets natur- och miljöförhållanden. Här beskrivs hur marken används, hur stor del som består av skog, åkermark, betesmark och slåtteräng, samt hur mycket natur som är formellt skyddad. Vidare redovisas invånarnas tillgång till skyddade naturområden genom avståndsmått, liksom förekomsten av ekologiskt brukad åkermark.

Avsnittet omfattar också statusen i sjöar och vattendrag samt kvalitet och nivåer i grundvattnet. Dessa indikatorer belyser ekosystemens tillstånd och används för uppföljning av flera nationella miljökvalitetsmål, bland annat Ett rikt växt- och djurliv, Ett rikt odlingslandskap och Grundvatten av god kvalitet.

```{r}
#| fig-cap: "Natur"
#| label: fig-Natur
#| out.width: "50%"
#| fig-alt: "Dekorativ bild"

image_read("Mediabank/Natur.png") %>% 
  image_ggplot(interpolate = TRUE)
```

# Markanvändning

@fig-markanvandning visar fördelningen av markanvändning inom det aktuella geografiska området. Variablerna omfattar total jordbruksmark, total skogsmark, bebyggd och anlagd mark, öppen myrmark samt övrig mark. Samtliga arealer är relaterade till den totala landarealen, vilket gör det möjligt att jämföra andelen olika markslag per invånare eller per ytenhet.

-   **Jordbruksmark**: Inkluderar åkermark, betesmark och slåtteräng.\
-   **Skogsmark**: Omfattar både produktiv och improduktiv skogsmark med träd över fem meters höjd och kronslutenhet över tio procent, eller med potential att nå detta.\
-   **Bebyggd och anlagd mark**: Omfattar byggnader, parker, vägar, järnvägar och annan transportinfrastruktur.\
-   **Öppen myrmark**: Våtmark med torvbildande växtsamhällen, exklusive torvtäkter och skogbevuxen våtmark.\
-   **Övrig mark**: Inkluderar övriga vegetationsklasser, glaciärareal och ej klassificerad mark, exklusive jordbruksmark, skogsmark, bebyggd mark och våtmark.

Andelen mark av respektive typ har beräknats som:

$$\frac{\text{Mark}}{\text{Total landareal}}$$

Data är hämtad från @scb_statistikdatabasen.

```{r}
#| fig-cap: ''
#| label: fig-markanvandning
#| fig-alt: "Figuren visar en karta över länet där varje kommuns markanvändningsandelar går att se, med fokus på andelen skogsmark."
karta_skog()
```

::: source-note
Källa: SCB
:::

Enköping har lägst andel skogsmark i länet, men också länets högsta jordbruksmarsandel på 44,8%, Älvkarleby har länets högsta skogsmarksandel på 80,1%. Håbo har den högsta andel bebyggd och anlagd mark på 12%.

## Produktiv skogsmarksareal

Detta avsnitt beskriver hur den produktiva skogsmarken i länet är fördelad mellan kommunerna och hur ägandestrukturen ser ut. Här redovisas både den totala skogsmarksarealen och hur stor skogsmark som i genomsnitt och median tillhör varje brukningsenhet.

En brukningsenhet avser all produktiv skogsmark inom en kommun som tillhör samma ägare. Eftersom samma ägare kan äga skog i flera kommuner går det inte att summera antalet ägare över större geografiska områden.

Skillnader mellan medel- och medianvärden används för att visa hur jämnt eller ojämnt skogsägandet är fördelat inom kommunerna.

Data är hämtat från @skogsstyrelsen

```{r}
#| fig-cap: ' '
#| label: fig-prodskog
#| fig-height: 8
#| fig-alt: "Figuren visar deklarerad areal, medelbrukningsenhet, medianbrukningsenhet, antal brukningsenheter och antal ägare av produktiv skogsmark för länets samtliga kommuner, mellan åren 2005 till 2024."

prod_skog()
```

För deklarerad areal för produktiv skogsmark så har Uppsala kommun störst yta som håller sig stabil under perioden, minst yta i länet har Håbo. De flesta kommunerna har samma deklarerad areal under perioden och störst förändring ses i Enköping, Heby och Tierp, där all tre har en något ökande areal.

Sett till medelbrukningsenhet så sticker Älvkarleby ut med runt dubbelt så stor yta som den näst högsta kommunen, minst medelyta per bruksenhet hittas i Enköping kommun. Men undersöks istället medianbrukningsenheten så har Älvkarleby lägst värden vilket då tyder på en skev fördelning där någon eller några få ägare har väldigt stor yta i hektar per brukningsenhet. Medianytan har sjunkit något för de flesta kommunerna under perioden, den enda kommunen med ett högre värde 2024 jämfört med 2005 är Håbo.

Antalet brukningsenheter och ägare är som lägst i Älvkarleby och Håbo, och störst i Uppsala kommun och antalet enheter är väldigt jämnt under perioden, men en tydlig ökning syns i Östhammar. Antalet ägare håller sig också väldigt stabilt under perioden, men en nedgång syns i Enköping och en lite uppgång i Östhammar.

## Kalmark

I detta delkapitel visas omfattningen av sammanhängande kalmark, det vill säga områden där skog har avverkats under de senaste tre avverkningssäsongerna med ett inbördes avstånd av 20 meter. Kalmark används som en indikator för skogsbrukets påverkan på landskapet. Redovisningen sker som medianen av sammanhängande kalmarksareal per län.

Data är hämtat från @skogsstyrelsen.

```{r}
#| fig-cap: ' '
#| label: fig-kalmark
#| fig-alt: "Figuren visar medianen för sammanhängande kalmarksareal från 2013 till 2023, för samtliga län i Sverige."

kalmark()
```

Sett till medianen för sammanhängande kalmarksareal så ligger länet nära mitten av länen i datat, trenden för för flera av länen, inklusive Uppsala län, är en uppgång av medianen för de senaste åren. Länets värden är väldigt nära Stockholms och Södermanlands län, den största medianen hittas i Norrbottens och Jämtlands län, medan det minsta i Kronobergs län.

## Ekologisk brukad åkermark

Detta avsnitt visar hur stor andel av åkermarken i respektive kommun som brukas enligt ekologiska produktionsmetoder. Ekologisk odling regleras av EU:s regelverk och syftar till att minska miljöpåverkan från jordbruket. Skillnader i kommunkodning mellan Lantbruksregistret och kontrollorganen kan påverka resultaten, varför nyckeltalet bör tolkas med försiktighet.

Data kommer från @kolada, med källhänvisning till @jordbruksverket.

```{r}
#| fig-cap: ''
#| label: fig-eko_mark
#| fig-alt: "Figuren visar andelen ekologisk brukad åkermark för år 2024, för länets samtliga kommuner."

knitr::include_graphics("Figurer/eko_mark.svg")
```

```{=html}
<div style="margin-top:0.5rem;">
  <div class="download-dropdown">
    <span class="download-btn">Ladda ner</span>
    <div class="download-menu">
      <a href="Figurer/eko_mark.svg" download>Som SVG</a>
      <a href="Figurer/eko_mark.png" download>Som PNG</a>
    </div>
  </div>
</div>
```

Östhammar är den kommun i länet som har högst andel ekologisk brukad åkermark med nära 35 procent, Uppsala har näst högst andel runt 22-23 procent. Knivsta och Håbo har länets lägsta andelar där under 10 procent av den brukade åkermarken använder ekologiska produktionsmetoder.

## Betesmark

I detta delkapitel redovisas andelen av det aktuella områdets totala landareal som består av betesmark, samt den totala betesmarksytan inom området. Betesmarker utgör viktiga livsmiljöer för odlingslandskapets biologiska mångfald. En minskning av betesmarkens areal försämrar förutsättningarna för många arter som är beroende av dessa miljöer. Indikatorn används för att följa upp miljökvalitetsmålen Ett rikt odlingslandskap och Ett rikt växt- och djurliv.

Data har hämtats från @kolada, som i sin tur refererar till @jordbruksverket.

```{r}
#| fig-cap: ''
#| label: fig-betesmark
#| fig-alt: "Figuren visar andelen och totalen i hektar för betesmark för år 2024, för länets samtliga kommuner."

knitr::include_graphics("Figurer/betesmark.svg")
```

```{=html}
<div style="margin-top:0.5rem;">
  <div class="download-dropdown">
    <span class="download-btn">Ladda ner</span>
    <div class="download-menu">
      <a href="Figurer/betesmark.svg" download>Som SVG</a>
      <a href="Figurer/betesmark.png" download>Som PNG</a>
    </div>
  </div>
</div>
```

Uppsala är den kommun som har störst yta av betesmark i länet, på över 4500 hektar, men sett till andelar så är Knivsta högst, följt av Östhammar och Enköping. Älvkarleby har en väldigt liten yta som betesmark sett både i hektar och andel av landareal.

## Slåtteräng

Detta avsnitt visar andelen av det aktuella områdets totala landareal som utgörs av slåtteräng, samt den totala ytan slåtteräng inom området. Slåtterängar är betydelsefulla livsmiljöer för odlingslandskapets biologiska mångfald. En minskning av slåtterängarnas areal försämrar förutsättningarna för många arter som är beroende av dessa miljöer. Indikatorn används för att följa upp miljökvalitetsmålen Ett rikt odlingslandskap och Ett rikt växt- och djurliv.

Data har hämtats från @kolada, som i sin tur refererar till @jordbruksverket.

```{r}
#| fig-cap: ''
#| label: fig-slatterang
#| fig-alt: "Figuren visar andelen och totalen i hektar för slåtteräng för år 2024, för länets samtliga kommuner."

knitr::include_graphics("Figurer/slatterang.svg")
```

```{=html}
<div style="margin-top:0.5rem;">
  <div class="download-dropdown">
    <span class="download-btn">Ladda ner</span>
    <div class="download-menu">
      <a href="Figurer/slatterang.svg" download>Som SVG</a>
      <a href="Figurer/slatterang.png" download>Som PNG</a>
    </div>
  </div>
</div>
```

Heby har sett till total yta slåtteräng en mycket större yta än övriga kommuner i länet, men sett till andelar så är Älvkarleby den kommun som har högst värde. Håbo har den betydligt minsta ytan och andelen slåtteräng i länet och för Knivsta så saknas data och är därav bortplockad från grafen.

# Skyddad natur

Detta avsnitt ger en översikt av hur stor andel av kommunernas areal som är skyddad natur. Skyddad natur avser områden inom nationalpark, naturreservat, naturvårdsområden eller biotopskyddsområden. Nyckeltalen visar andelen skyddad natur av total areal, uppdelat på land, inlandsvatten och hav.

-   Land: inkluderar mark samt mindre vattendrag och gölar, dividerat med landareal i det geografiska området.

-   Inlandsvatten: omfattar sjöar och bredare vattendrag (\>6 m), dividerat med havsareal i det geografiska området.

-   Hav: avser vattenytan mellan kustlinjen och territorialgränsen, dividerat med areal inlandsvatten i det geografiska området.

Data hämtat från @kolada som hänvisar vidar vidare till @scb_statistikdatabasen.

```{r}
#| fig-cap: ""
#| label: fig-skyddad_natur
#| fig-alt: "Figuren visar andelen skyddad natur, uppdelat på inlandsvatten, natur och hav, för år 2024, för länets samtliga kommuner."

andel_skyddadnatur()

```

Heby har den högsta andelen skyddat inlandsvatten på 58 %, medan Knivsta är kommunen med näst högst värde och har 37,2 % i samma kategori. Håbo har högst andel för land och Östhammar för hav.

## Avstånd till skyddad natur

```{r}
#| fig-cap: "Kungsangslilja"
#| label: fig-Kungsangslilja
#| out.width: "40%"
#| fig-alt: "Dekorativ bild"


image_read("Mediabank/Kungsangslilja.png") %>% 
  image_ggplot(interpolate = TRUE)
```

Detta delkapitel visar hur långt invånarna i genomsnitt har till närmaste skyddade naturområde. Måttet används för att belysa tillgången till natur för rekreation och friluftsliv. Indikatorn följer miljömålet God bebyggd miljö, med målet att alla ska ha skyddad natur inom 1 km. Data hämtat från @kolada som hänvisar vidare vidare till @scb_statistikdatabasen.

```{r}
#| fig-cap: ''
#| label: fig-avstand_skyddadnatur
#| fig-alt: "Figuren visar medelavståndet i kilometer till skyddad natur för länets samtliga kommuner år 2024."

knitr::include_graphics("Figurer/avstand_skyddadnatur.svg")
```

```{=html}
<div style="margin-top:0.5rem;">
  <div class="download-dropdown">
    <span class="download-btn">Ladda ner</span>
    <div class="download-menu">
      <a href="Figurer/avstand_skyddadnatur.svg" download>Som SVG</a>
      <a href="Figurer/avstand_skyddadnatur.png" download>Som PNG</a>
    </div>
  </div>
</div>
```

Invånare i Enköping och Heby har längst avstånd till närmaste skyddade natur med ett medelvärde på 3 km, kortaste avstånden är i Knivsta på under 1,5 km. Kommuner som är inte är tätbefolkade får i större utsträckning ett längre medelavstånd.

## Karta över skyddade områden

Kartan @fig-karta_skydd visar länets skyddade områden, med data från @naturvardsverket2024 hämtat från @geodata. Figurens grupper beskrivs enligt Naturvårdsverket:

-   Djur- och växtskyddsområden: Länsstyrelse eller kommun kan skydda områden för exempelvis häckande fåglar eller sälkolonier genom att begränsa tillträde under vissa perioder. De flesta ligger vid kuster eller insjöar. (7 kap. 12 § miljöbalken)

-   Kulturreservat: Skydd av kulturpräglade landskap på statlig, kommunal eller privat mark. (7 kap. 9 § miljöbalken)

-   Naturreservat: Bildas för att bevara biologisk mångfald, vårda värdefulla naturmiljöer eller tillgodose friluftsbehov. Områden kan även skyddas för särskilda arter. (7 kap. 4 § miljöbalken)

```{r}
#| fig-cap: ''
#| label: fig-karta_skydd
#| fig-alt: "Figuren visar en karta över länets skyddade naturreservat, djur- ochväxtskyddsområden och kulturreservat."

skydd_karta()
```

::: source-note
Källa: Naturvårdsverket
:::

# Sjöar och vattendrag

Detta avsnitt beskriver den ekologiska statusen i länets sjöar och vattendrag. Ekologisk status är ett samlat mått som speglar hur väl vattenmiljöerna fungerar ur ett ekologiskt perspektiv.

## Ekologiska sjöar

Här redovisas andelen sjöar med god ekologisk status i procent av det totala antalet sjöar. En sjö som sträcker sig över flera kommuner eller län räknas med i beräkningen för samtliga de kommuner eller län som sjön har koppling till.

Klassningen av sjöar sker successivt inom en flerårig bedömningscykel. I Kolada uppdateras årligen det aktuella preliminära resultatet allteftersom ny information tillkommer. När en cykel avslutas fastställs det slutgiltiga resultatet, vilket även uppdaterar data fem år tillbaka i tiden.

Cykel 1 avser perioden 2004–2009, cykel 2 omfattar 2010–2016 och cykel 3 gäller 2017–2021. Eftersom klassningen uppdateras löpande bör alla värden, förutom det sista året i en cykel, betraktas som preliminära.

Data är hämtat från @kolada som hänvisar vidare till @viss och Länsstyrelserna.

```{r}
#| fig-cap: ''
#| label: fig-eko_vatten_Sjöar
#| fig-alt: "Figuren visar andelen sjöar med god ekologisk status för länets samtliga kommuner år 2024."

knitr::include_graphics("Figurer/eko_vatten_Sjöar.svg")
```

```{=html}
<div style="margin-top:0.5rem;">
  <div class="download-dropdown">
    <span class="download-btn">Ladda ner</span>
    <div class="download-menu">
      <a href="Figurer/eko_vatten_Sjöar.svg" download>Som SVG</a>
      <a href="Figurer/eko_vatten_Sjöar.png" download>Som PNG</a>
    </div>
  </div>
</div>
```

Störst andel ekologiska sjöar finns i Heby, där över 45 % av alla sjöar klassades att ha god ekologisk status för den senaste cykeln. I Tierp, Uppsala och Östhammar är mellan 20 och 30 % av alla sjöar, medan endast 10 till 15 % av alla sjöar i Enköping och Håbo.

## Vattendrag

I detta delkapitel visas andelen vattendrag som uppnår god ekologisk status. Precis som för sjöar kan ett och samma vattendrag ingå i flera kommuners statistik.

Data är hämtat från @kolada som hänvisar vidare till @viss och Länsstyrelserna.

```{r}
#| fig-cap: ''
#| label: fig-eko_vatten_Vattendrag
#| fig-alt: "Figuren visar andelen vattendrag med god ekologisk status för länets samtliga kommuner år 2024."

knitr::include_graphics("Figurer/eko_vatten_Vattendrag.svg")
```

```{=html}
<div style="margin-top:0.5rem;">
  <div class="download-dropdown">
    <span class="download-btn">Ladda ner</span>
    <div class="download-menu">
      <a href="Figurer/eko_vatten_Vattendrag.svg" download>Som SVG</a>
      <a href="Figurer/eko_vatten_Vattendrag.png" download>Som PNG</a>
    </div>
  </div>
</div>
```

Endast fyra kommuner i länet har data för vattendrag i hänsyn till ekologisk status, Heby har även här den högsta andelen som klassas ha god ekologisk status på över 15 %. Östhammar är den kommun som har lägst andel av de fyra kommunerna på runt 3 %.



# mer vatten ?

https://www.smhi.se/forskning/modeller-och-data/s-hype
