---
title: "Natur"
lang: sv 
bibliography: references.bib
link-citations: true
reference-section-title: "Källor"
format: 
  html:
    self-contained: true
    language: sv 
    toc: true  # Innehållsförteckning
    toc_float: 
      collapsed: false  # Visa ToC utvidgad från start
      smooth_scroll: true  # Mjuk scroll
    toc-title: "Innehåll"  # Rubrik för ToC
    page-layout: full
execute:
  echo: false
  warning: false
  message: false
  error: false
editor: visual
---

```{r setup, include = FALSE, message=FALSE, warnings=FALSE}
# använd paket(plus några extra som har testas)
source("Script/install_load_packages.R")
install_and_load()
# Ställer in rätt typsnitt
try(font_add_google("Source Sans Pro", "sourcesanspro"), silent = TRUE)
font_add("Arial", "path/to/arial.ttf") # Specify the path if Arial is not system-default
showtext_auto()

source("Script/create_save_plots.R")
source("Script/create_tables.R")
```

# Inledning

inledning/sammanfattning

```{r}
#| fig-cap: "Natur"
#| label: fig-Natur
#| out.width: "50%"
#| fig-alt: "Dekorativ bild"

image_read("Mediabank/Natur.png") %>% 
  image_ggplot(interpolate = TRUE)
```

# Markanvändning

@fig-markanvandning visar fördelningen av markanvändning inom det aktuella geografiska området. Variablerna omfattar total jordbruksmark, total skogsmark, bebyggd och anlagd mark, öppen myrmark samt övrig mark. Samtliga arealer är relaterade till den totala landarealen, vilket gör det möjligt att jämföra andelen olika markslag per invånare eller per ytenhet.

-   **Jordbruksmark**: Inkluderar åkermark, betesmark och slåtteräng.\
-   **Skogsmark**: Omfattar både produktiv och improduktiv skogsmark med träd över fem meters höjd och kronslutenhet över tio procent, eller med potential att nå detta.\
-   **Bebyggd och anlagd mark**: Omfattar byggnader, parker, vägar, järnvägar och annan transportinfrastruktur.\
-   **Öppen myrmark**: Våtmark med torvbildande växtsamhällen, exklusive torvtäkter och skogbevuxen våtmark.\
-   **Övrig mark**: Inkluderar övriga vegetationsklasser, glaciärareal och ej klassificerad mark, exklusive jordbruksmark, skogsmark, bebyggd mark och våtmark.

Andelen mark av respektive typ har beräknats som:

$$\frac{\text{Mark}}{\text{Total landareal}}$$

Data är hämtad från @scb_statistikdatabasen.

```{r}
#| fig-cap: ''
#| label: fig-markanvandning
#| fig-alt: "Figuren visar en karta över länet där varje kommuns markanvändningsandelar går att se, med fokus på andelen skogsmark."
karta_skog()
```

::: source-note
Källa: SCB
:::

Enköping har lägst andel skogsmark i länet, men också länets högsta jordbruksmarsandel på 44,8%, Älvkarleby har länets högsta skogsmarksandel på 80,1%. Håbo har den högsta andel bebyggd och anlagd mark på 12%.


## Produktiv skogsmarksareal

Deklarerad produktiv skogsmarksareal (1 000 ha), medelinnehav och medianinnehav i hektar per brukningsenhet, antal brukningsenheter och ägare efter kommun. År 1999-2024 @skogsstyrelsen

En brukningsenhet utgörs av den produktiva skogsmark inom en kommun som tillhör samma ägare. Det kan vara en eller flera ägare och eftersom det är möjligt att äga mark i flera kommuner kan inte antalet ägare summeras över flera kommuner upp till större geografiska områden.

```{r}
#| fig-cap: ' '
#| label: fig-prodskog
#| fig-height: 8
#| fig-alt: "Figuren visar deklarerad areal, medelbrukningsenhet, medianbrukningsenhet, antal brukningsenheter och antal ägare av produktiv skogsmark för länets samtliga kommuner, mellan åren 2005 till 2024."

prod_skog()
```

För deklarerad areal för produktiv skogsmark så har Uppsala kommun störst yta som håller sig stabil under perioden, minst yta i länet har Håbo. De flesta kommunerna har samma deklarerad areal under perioden och störst förändring ses i Enköping, Heby och Tierp, där all tre har en något ökande areal.

Sett till medelbrukningsenhet så sticker Älvkarleby ut med runt dubbelt så stor yta som den näst högsta kommunen, minst medelyta per bruksenhet hittas i Enköping kommun. Men undersöks istället medianbrukningsenheten så har Älvkarleby lägst värden vilket då tyder på en skev fördelning där någon eller några få ägare har väldigt stor yta i hektar per brukningsenhet. Medianytan har sjunkit något för de flesta kommunerna under perioden, den enda kommunen med ett högre värde 2024 jämfört med 2005 är Håbo.

Antalet brukningsenheter och ägare är som lägst i Älvkarleby och Håbo, och störst i Uppsala kommun och antalet enheter är väldigt jämnt under perioden, men en tydlig ökning syns i Östhammar. Antalet ägare håller sig också väldigt stabilt under perioden, men en nedgång syns i Enköping och en lite uppgång i Östhammar.



## Kalmark

Data är hämtat från @skogsstyrelsen.

Kalmark inkluderar alla avverkningar som gjorts de sista tre avverkningssäsongerna med ett inbördes avstånd av 20 meter.

```{r}
#| fig-cap: ' '
#| label: fig-kalmark
#| fig-alt: "Figuren visar medianen för sammanhängande kalmarksareal från 2013 till 2023, för samtliga län i Sverige."

kalmark()
```

Sett till medianen för sammanhängande kalmarksareal så ligger länet nära mitten av länen i datat, trenden för för flera av länen, inklusive Uppsala län, är en uppgång av medianen för de senaste åren. Länets värden är väldigt nära Stockholms och Södermanlands län, den största medianen hittas i Norrbottens och Jämtlands län, medan det minsta i Kronobergs län.


## Ekologisk brukad åkermark

Ekologiskt brukad åkermark avser jordbruksmark som odlas enligt ekologiska produktionsmetoder i enlighet med EU-förordning (EG) nr 834/2007. Skillnader i kommunkodning mellan Lantbruksregistret och kontrollorganen kan påverka resultaten, varför nyckeltalet bör tolkas med försiktighet.

Data kommer från @kolada, med källhänvisning till @jordbruksverket.

```{r}
#| fig-cap: ''
#| label: fig-eko_mark
#| fig-alt: "Figuren visar andelen ekologisk brukad åkermark för år 2024, för länets samtliga kommuner."

knitr::include_graphics("Figurer/eko_mark.svg")
```

```{=html}
<div style="margin-top:0.5rem;">
  <div class="download-dropdown">
    <span class="download-btn">Ladda ner</span>
    <div class="download-menu">
      <a href="Figurer/eko_mark.svg" download>Som SVG</a>
      <a href="Figurer/eko_mark.png" download>Som PNG</a>
    </div>
  </div>
</div>
```

Östhammar är den kommun i länet som har högst andel ekologisk brukad åkermark med nära 35 procent, Uppsala har näst högst andel runt 22-23 procent. Knivsta och Håbo har länets lägsta andelar där under 10 procent av den brukade åkermarken använder ekologiska produktionsmetoder.

## Betesmark

Data har hämtats från @kolada, som i sin tur refererar till @jordbruksverket.

Nyckeltalet visar andelen av det aktuella områdets totala landareal som består av betesmark, samt den totala betesmarksytan inom området. Betesmarker utgör viktiga livsmiljöer för odlingslandskapets biologiska mångfald. En minskning av betesmarkens areal försämrar förutsättningarna för många arter som är beroende av dessa miljöer. Indikatorn används för att följa upp miljökvalitetsmålen Ett rikt odlingslandskap och Ett rikt växt- och djurliv.

```{r}
#| fig-cap: ''
#| label: fig-betesmark
#| fig-alt: "Figuren visar andelen och totalen i hektar för betesmark för år 2024, för länets samtliga kommuner."

knitr::include_graphics("Figurer/betesmark.svg")
```

```{=html}
<div style="margin-top:0.5rem;">
  <div class="download-dropdown">
    <span class="download-btn">Ladda ner</span>
    <div class="download-menu">
      <a href="Figurer/betesmark.svg" download>Som SVG</a>
      <a href="Figurer/betesmark.png" download>Som PNG</a>
    </div>
  </div>
</div>
```

Uppsala är den kommun som har störst yta av betesmark i länet, på över 4500 hektar, men sett till andelar så är Knivsta högst, följt av Östhammar och Enköping. Älvkarleby har en väldigt liten yta som betesmark sett både i hektar och andel av landareal.

## Slåtteräng

Data har hämtats från @kolada, som i sin tur refererar till @jordbruksverket.

Nyckeltalet visar andelen av det aktuella områdets totala landareal som utgörs av slåtteräng, samt den totala ytan slåtteräng inom området. Slåtterängar är betydelsefulla livsmiljöer för odlingslandskapets biologiska mångfald. En minskning av slåtterängarnas areal försämrar förutsättningarna för många arter som är beroende av dessa miljöer. Indikatorn används för att följa upp miljökvalitetsmålen Ett rikt odlingslandskap och Ett rikt växt- och djurliv.

```{r}
#| fig-cap: ''
#| label: fig-slatterang
#| fig-alt: "Figuren visar andelen och totalen i hektar för slåtteräng för år 2024, för länets samtliga kommuner."

knitr::include_graphics("Figurer/slatterang.svg")
```

```{=html}
<div style="margin-top:0.5rem;">
  <div class="download-dropdown">
    <span class="download-btn">Ladda ner</span>
    <div class="download-menu">
      <a href="Figurer/slatterang.svg" download>Som SVG</a>
      <a href="Figurer/slatterang.png" download>Som PNG</a>
    </div>
  </div>
</div>
```

Heby har sett till total yta slåtteräng en mycket större yta än övriga kommuner i länet, men sett till andelar så är Älvkarleby den kommun som har högst värde. Håbo har den betydligt minsta ytan och andelen slåtteräng i länet och för Knivsta så saknas data och är därav bortplockad från grafen.

# Skyddad natur

Skyddad natur avser områden inom nationalpark, naturreservat, naturvårdsområden eller biotopskyddsområden. Nyckeltalen visar andelen skyddad natur av total areal, uppdelat på land, inlandsvatten och hav.

-   Land: inkluderar mark samt mindre vattendrag och gölar, dividerat med landareal i det geografiska området.

-   Inlandsvatten: omfattar sjöar och bredare vattendrag (\>6 m), dividerat med havsareal i det geografiska området.

-   Hav: avser vattenytan mellan kustlinjen och territorialgränsen, dividerat med areal inlandsvatten i det geografiska området.

Data hämtat från @kolada som hänvisar vidar vidare till @scb_statistikdatabasen.

```{r}
#| fig-cap: ""
#| label: fig-skyddad_natur
#| fig-alt: "Figuren visar andelen skyddad natur, uppdelat på inlandsvatten, natur och hav, för år 2024, för länets samtliga kommuner."

andel_skyddadnatur()

```

Heby har den högsta andelen skyddat inlandsvatten på 58 %, medan Knivsta är kommunen med näst högst värde och har 37,2 % i samma kategori. Håbo har högst andel för land och Östhammar för hav.

## Avstånd till skyddad natur

```{r}
#| fig-cap: "Kungsangslilja"
#| label: fig-Kungsangslilja
#| out.width: "40%"
#| fig-alt: "Dekorativ bild"


image_read("Mediabank/Kungsangslilja.png") %>% 
  image_ggplot(interpolate = TRUE)
```

Invånares medelavstånd i km till närmaste skyddade natur. Indikatorn följer miljömålet God bebyggd miljö, med målet att alla ska ha skyddad natur inom 1 km. Data hämtat från @kolada som hänvisar vidare vidare till @scb_statistikdatabasen.

```{r}
#| fig-cap: ''
#| label: fig-avstand_skyddadnatur
#| fig-alt: "Figuren visar medelavståndet i kilometer till skyddad natur för länets samtliga kommuner år 2024."

knitr::include_graphics("Figurer/avstand_skyddadnatur.svg")
```

```{=html}
<div style="margin-top:0.5rem;">
  <div class="download-dropdown">
    <span class="download-btn">Ladda ner</span>
    <div class="download-menu">
      <a href="Figurer/avstand_skyddadnatur.svg" download>Som SVG</a>
      <a href="Figurer/avstand_skyddadnatur.png" download>Som PNG</a>
    </div>
  </div>
</div>
```

Invånare i Enköping och Heby har längst avstånd till närmaste skyddade natur med ett medelvärde på 3 km, kortaste avstånden är i Knivsta på under 1,5 km. Kommuner som är inte är tätbefolkade får i större utsträckning ett längre medelavstånd.

## Karta över skyddade områden

Kartan @fig-karta_skydd visar länets skyddade områden, med data från @naturvardsverket2024 hämtat från @geodata. Figurens grupper beskrivs enligt Naturvårdsverket:

-   Djur- och växtskyddsområden: Länsstyrelse eller kommun kan skydda områden för exempelvis häckande fåglar eller sälkolonier genom att begränsa tillträde under vissa perioder. De flesta ligger vid kuster eller insjöar. (7 kap. 12 § miljöbalken)

-   Kulturreservat: Skydd av kulturpräglade landskap på statlig, kommunal eller privat mark. (7 kap. 9 § miljöbalken)

-   Naturreservat: Bildas för att bevara biologisk mångfald, vårda värdefulla naturmiljöer eller tillgodose friluftsbehov. Områden kan även skyddas för särskilda arter. (7 kap. 4 § miljöbalken)

```{r}
#| fig-cap: ''
#| label: fig-karta_skydd
#| fig-alt: "Figuren visar en karta över länets skyddade naturreservat, djur- ochväxtskyddsområden och kulturreservat."

skydd_karta()
```

::: source-note
Källa: Naturvårdsverket
:::

# Sjöar och vattendrag

## Ekologiska sjöar

Nyckeltalet visar andelen sjöar med god ekologisk status i procent av det totala antalet sjöar. En sjö som sträcker sig över flera kommuner eller län räknas med i beräkningen för samtliga de kommuner eller län som sjön har koppling till.

Klassningen av sjöar sker successivt inom en flerårig bedömningscykel. I Kolada uppdateras årligen det aktuella preliminära resultatet allteftersom ny information tillkommer. När en cykel avslutas fastställs det slutgiltiga resultatet, vilket även uppdaterar data fem år tillbaka i tiden.

Cykel 1 avser perioden 2004–2009, cykel 2 omfattar 2010–2016 och cykel 3 gäller 2017–2021. Eftersom klassningen uppdateras löpande bör alla värden, förutom det sista året i en cykel, betraktas som preliminära.

Data är hämtat från @kolada som hänvisar vidare till @viss och Länsstyrelserna.

```{r}
#| fig-cap: ''
#| label: fig-eko_vatten_Sjöar
#| fig-alt: "Figuren visar andelen sjöar med god ekologisk status för länets samtliga kommuner år 2024."

knitr::include_graphics("Figurer/eko_vatten_Sjöar.svg")
```

```{=html}
<div style="margin-top:0.5rem;">
  <div class="download-dropdown">
    <span class="download-btn">Ladda ner</span>
    <div class="download-menu">
      <a href="Figurer/eko_vatten_Sjöar.svg" download>Som SVG</a>
      <a href="Figurer/eko_vatten_Sjöar.png" download>Som PNG</a>
    </div>
  </div>
</div>
```

Störst andel ekologiska sjöar finns i Heby, där över 45 % av alla sjöar klassades att ha god ekologisk status för den senaste cykeln. I Tierp, Uppsala och Östhammar är mellan 20 och 30 % av alla sjöar, medan endast 10 till 15 % av alla sjöar i Enköping och Håbo.

## Vattendrag

Nyckeltalet visar andelen vattendrag med god ekologisk status i procent av det totala antalet vattendrag. Ett vattendrag som sträcker sig över flera kommuner eller län räknas med i beräkningen för samtliga de kommuner eller län som det har koppling till.

Klassningen av vattendrag sker likt sjöar.

Data är hämtat från @kolada som hänvisar vidare till @viss och Länsstyrelserna.

```{r}
#| fig-cap: ''
#| label: fig-eko_vatten_Vattendrag
#| fig-alt: "Figuren visar andelen vattendrag med god ekologisk status för länets samtliga kommuner år 2024."

knitr::include_graphics("Figurer/eko_vatten_Vattendrag.svg")
```

```{=html}
<div style="margin-top:0.5rem;">
  <div class="download-dropdown">
    <span class="download-btn">Ladda ner</span>
    <div class="download-menu">
      <a href="Figurer/eko_vatten_Vattendrag.svg" download>Som SVG</a>
      <a href="Figurer/eko_vatten_Vattendrag.png" download>Som PNG</a>
    </div>
  </div>
</div>
```

Endast fyra kommuner i länet har data för vattendrag i hänsyn till ekologisk status, Heby har även här den högsta andelen som klassas ha god ekologisk status på över 15 %. Östhammar är den kommun som har lägst andel av de fyra kommunerna på runt 3 %.

## Grundvatten

### Kvalitet

Grundvattenkvalitet analysresultat och provplatser omfattar öppet tillgängliga grundvattenkemiska och -mikrobiologiska data, bland annat sådana som SGU samlat in och/eller förvaltar genom det nationella datavärdskapet för grundvatten. Datat härstammar huvudsakligen från nationell och regional miljöövervakning, samt från SGU:s så kallade Grundvattennät.

Utöver analysresultat, omfattar produkten också kringinformation rörande provtagningsomständigheter, analysförfarande och provplatsinformation. Analysresultat och provplatsinformation tillhandahålls som separata informationsmängder, sammanlänkade genom platsbeteckning.

Produkten är tänkt att utgöra en samlad källa till rådata för tolkning och analys av Sveriges grundvattenkvalitet över tid och rum. Det bör dock understrykas att materialet företrädesvis omfattar data från områden som inte är lokalt påverkade och/eller förorenade. Ambitionen är att över tid utöka denna produkt med mer data, såväl från SGU:s egenfinansierade verksamhet som genom det nationella datavärdskapet för grundvatten.

Källa: @sgu hämtat från @geodata

Genom att klicka på en provplats kan man se information om platsens namn, provplatstyp , antalet prov som har gjort på platsen, första och senaste datumet för provtagningarna. Det går också att filtrera mellan platser som senast provats efter 2019. Med 'osäkert' så menas det att mätresultaten på positionskvaliteten inte kan säkerställas.

```{r}
#| fig-cap: ''
#| label: fig-grundvatten

grundvatten()
```

::: source-note
Källa: @sgu
:::

Av de senaste mätningarna i länet så har en stor andel visat positionskvalitet på under 20 meter och flera mätpunkter har en senaste mätning efter 2020. Klickas det på en mätpunkt så syns det information om tex jordart, bergart, geohydraliskt läge mm.

### Analys

Analysdata för varje plats i @fig-grundvatten finns tyvärr inte tillgängligt för halter i testerna, men av de som finns tillgängliga så går det i @tbl-resultat att söka efter platser för att se resultaten för parametrarna vid den senaste analysen för respektive parameter. Färgen på raderna i tabellen är baserad på värdet per parameter, där en högre halt an en parameter i länet har rödare färg och en lägre halt en grönare.

hämtat från @sgu

```{r}
#| tbl-cap: ''
#| label: tbl-resultat
#| fig-height: 8

grundvatten_sort()
```

### Nivå

Datan är hämtad från @sgu.

@fig-grundniva visar långsiktig trend i grundvattennivån för mätpunkter i Uppsala län som har minst 10 observationer fördelade över minst 5 år. Varje punkt representerar en mätstation, och färgen visar den beräknade trenden i nivåförändring per år (meter över havet). Trenden är indikativ eftersom lutningens statistiska osäkerhet inte beaktas, stationer med få mätpunkter kan ge osäkra värden, och ojämna tidsintervall tillsammans med naturliga säsongsvariationer kan göra att den linjära trenden över- eller underskattar den verkliga förändringen. Varje punkt representerar en plats där SGU har utfört mätningar.

**Färgskala:**

-   Röda nyanser = sjunkande grundvattennivå (negativ trend).

-   Gröna nyanser = stigande grundvattennivå (positiv trend).

-   Svart = otillräckligt dataunderlag för trendberäkning.

Mörkare färger indikerar större förändringstakt.

**Information i popup:**

Klicka på en punkt för att se:

-   Senaste mätningens datum och värden (meter under rörets överkant, över havet och under markytan).

-   Beräknad trend (meter/år) baserad på linjär regression över hela mätperioden.

-   Medelvärde för alla mätningar på stationen.

-   Första och senaste mätdatum samt totalt antal mätningar.

-   Mätmetod och eventuella anmärkningar.

**Filtrering:**

Mätpunkterna är grupperade efter när den senaste mätningen gjordes (innan 2010 eller 2010 eller senare), vilket kan användas för att identifiera aktiva respektive inaktiva stationer.

::: {.callout-note collapse="true"}
## Teknisk information: Trendberäkning

Trenden i grundvattennivå beräknas genom linjär regression för varje mätstation som uppfyller följande kriterier:

-   Minst **10 giltiga mätningar** av grundvattennivå (m ö.h.)
-   Mätperiod på minst **5 år** (från första till senaste observation)

**Beräkningsmetod:**

1.  För varje station beräknas antalet dagar från första mätningen:

```         
   days = obsdatum - min(obsdatum)
```

2.  Linjär regression körs med grundvattennivå som responsvariabel:

```         
   lm(grundvattenniva_m_o_h ~ days)
```

3.  Lutningskoefficienten konverteras till meter per år:

```         
   slope_m_per_year = koefficient × 365
```

**Tolkning:** - Positiv lutning (grön) = grundvattennivån stiger över tid - Negativ lutning (röd) = grundvattennivån sjunker över tid - Värdet anger genomsnittlig förändring i meter per år

**Begränsningar:** - Metoden antar linjär förändring och fångar inte säsongsvariation eller icke-linjära trender - Stationer med färre än 10 mätningar eller kortare mätperiod än 5 år exkluderas från trendanalysen (visas som svarta punkter)
:::

```{r}
#| fig-cap: ''
#| label: fig-grundniva

grundvattenniva()
```

::: source-note
Källa: @sgu
:::

Trenden är för de flesta mätpunkterna är väldigt liten och väldigt nära 0, men mätningarna från "Station 73_138" i Enköping sticker ut med en skillnad på -0,31 meter per år för de totalt 26 mätningarna och Station 73_157 som har en ökning på 0,21 meter per år uppdelat på 11 mätningar mellan 1987-02-12 och 1995-06-06. Dessa mätningar och trender ska ses med försiktighet, det senaste värdet från en mätning ses genom att klicka på stationerna i figuren.

# mer vatten ?

https://www.smhi.se/forskning/modeller-och-data/s-hype
